【裁判字號】    97,交聲,17
【裁判日期】    970331
【裁判案由】    違反道路交通管理處罰條例聲明異議
【裁判全文】
臺灣士林地方法院交通事件裁定      97年度交聲字第17、18號
原處分機關  臺北市交通事件裁決所
異  議  人
即受處分人  甲○○
上列異議人即受處分人因違反道路交通管理處罰條例案件，對於
臺北市交通事件裁決所民國96年12月3 日北市裁二字第裁22-ZAA
040350、ZAA043297 號等裁決聲明異議（原舉發案號: 內政部警
政署國道公路警察局舉發違反道路交通管理事件通知單公警局交
字第ZAA040350 、ZAA043297 號），本院裁定如下：
    主  文
異議均駁回。
    理  由
一、按高速公路及快速公路交通管制規則第9 條第1 項第2 款規
    定，汽車行駛高速公路，不得在路肩上行駛，或利用路肩超
    越前車或倒車。又汽車行駛於高速公路、快速公路或設站管
    制之道路，未依規定使用路肩者，處汽車駕駛人新臺幣（下
    同）3,000 元以上6,000 元以下罰鍰，並記違規點數1 點，
    道路交通管理處罰條例第33條第1 項第9 款、同條例第63條
    第1 項第1 款分別定有明文。
二、原處分意旨略以：異議人即受處分人甲○○所有之車牌號碼
    ET-8732 號自小客車，分別於民國96年4 月23日上午8 時19
    分及96年4 月30日上午8 時19分許，行經國道一號高速公路
    北上士林小直線匝道處，因行駛高速公路違規行駛路肩，經
    內政部警政署國道公路警察局第一警察隊汐止分隊員警，分
    別於前揭違規時日拍照逕行舉發違規，爰均依道路交通管理
    處罰條例第33條第1 項第9 款，各別裁處罰鍰4,000 元。
三、異議意旨略以：(一)員警舉發取締應以當場攔停舉發為主，不
    應偷拍舉發，本2 件裁罰究為員警現場目睹，抑或安裝相機
    偷拍實難確認，又若為偷拍，伊質疑此舉證方法之適法性？
    。(二)又系爭路段疑似為匝道，何處方屬路肩並未有明確之標
    示，此實為引人爭議之路段？(三)倘若罰單延宕許久才送達，
    則於送達罰單之前之違規行為應屬同一行為；且內政部警政
    署國道公路警察局第一警察隊函文之發文日期，距伊申述日
    期早已超過3 個月，該單位恐有延宕公文，拖延時效之嫌，
    據此聲明異議云云。
四、經查：
  (一)本件異議人即受處分人甲○○所有之車牌號碼ET-8732 號自
    小客車，分別於96年4 月23上午8 時19分及96年4 月30日上
    午8 時19分許，行經國道一號高速公路重慶北路交流道北上
    士林小直線匝道處，行駛路肩之事實，業據異議人自承在卷
    ，並有本院依職權函調之彩色舉發照片2 張、內政部警政署
    國道公路警察局公警局交字第ZAA040350 、ZAA043297 號舉
    發違反道路交通管理事件通知單影本2 紙附卷可稽，此部分
    事實洵堪認定。另上開交流道北上入口匝道設計並無開放路
    肩措施，有交通部臺灣區○道○○○路局北區工程處96年10
    月23日北工內字第0966005988號函在卷足憑。
  (二)異議人辯以：員警舉發取締應以當場攔停為主，不應偷拍舉
    發云云，惟按法確信態度之建立不應植基於執勤員警之被動
    取締行為，次按遵守交通法規使用道路，本即為參與用路之
    不特定交通大眾應遵守之義務，不應因執勤員警之舉發方式
    而有異同，再者，道路交通管理處罰條例第7 條之2 第1 項
    第7 款規定：「汽車駕駛人之行為經以科學儀器取得證據資
    料證明其行為違規，當場不能或不宜攔截製單舉發者，得逕
    行舉發」；其第2 項第2 款更明定行駛路肩之違規拍照取證
    ，不受採固定式科學儀器照相設備及定期於網站公布其設置
    地點之限制規定等，是以，依前揭之相關規定，員警本有得
    以拍照取證逕行舉發違規行為之法源依據，異議人質以員警
    舉發取締應以攔停為主，不應偷拍舉發，容有違誤。
  (三)異議人又辯以：系爭路段疑似為匝道，何處方屬路肩並未有
    明確之標示云云，惟按人民違反法律上之義務而應受行政罰
    之行為，法律無特別規定時，雖不以出於故意為必要，仍須
    以過失為其責任條件，但應受行政罰之行為，僅須違反禁止
    規定或作為義務，而不以發生損害或危險為其要件者，推定
    為有過失，於行為人不能舉證證明自己無過失時，即應受處
    罰，此有司法院大法官會議釋字第275 號解釋意旨可資參照
    。查高速公路及快速公路交通管制規則第9 條第1 項第2 款
    規定，汽車行駛高速公路，不得在路肩上行駛，或利用路肩
    超越前車。參諸前揭規定可知，行駛於高速公路，原則上皆
    不得行駛路肩，不因系爭路段是否設有禁制標誌而有異同；
    換言之，行駛於高速公路，除非交通管制單位明白告示有開
    放行駛路肩之時間、路段，否則皆不得行駛路肩，此係參與
    用路之大眾有義務知悉並遵行之事項。又查，高速公路及快
    速公路交通管制規則第9 條第1 項第13款、第16款規定，匝
    道指交流道中為加減速車道及主線車道與其他道路間之連接
    部分；路肩指設於車道之外側，路面邊線與護欄或邊溝間之
    部分，換言之，無論加減速車道、主線車道或其他道路間之
    連接部分，皆有路肩之設，不因其係屬匝道與否而有異同。
    此外，依本件2 張卷附舉發照片顯示，異議人所駕車輛，係
    行駛於車道之外側，路面邊線與護欄間之部分，是異議人駕
    車行駛於高速公路路肩之事實洵堪認定。
  (四)異議人復辯以：倘若罰單延宕許久才送達，則於送達罰單之
    前之違規行為應屬同一行為云云，惟按行政罰法第24條第1
    項規定，一行為違反數個行政法上義務規定而應處罰鍰者，
    依法定罰鍰額最高之規定裁處。但裁處之額度，不得低於各
    該規定之罰鍰最低額。此即行政法上所謂一事不二罰、禁止
    二重處罰之具體規定，又按道路交通管理處罰條例係屬行政
    法之一，應有上述原則之適用亦屬確然，惟該原則之適用需
    植基於「一事」之前提，換言之，即行政罰法第24條第1 項
    開宗明義之「一行為」為前提要件，方有上述原則之適用，
    若非「一行為」，自不受一事不二罰原則之限制，合先敘明
    。再按行政罰法第25條規定，數行為違反同一或不同行政法
    上義務之規定者，分別處罰之。查本件異議人所屬之車輛，
    違規行駛路肩之駕駛時間，據舉發照片顯示分別為96年4 月
    23日及96年4 月30日，按其期間間隔達7 日之久及駕駛人本
    有知法守法義務之前提，難認異議人之各次違規行為係涵攝
    於「一行為」之範圍之內，自與一事不二罰之本旨未合，異
    議人辯以罰單延宕許久才送達，則於送達罰單之前之違規行
    為應屬同一行為云云，誠為卸責之詞，委不足採；相反者，
    異議人之行為合致行政罰法第25條，數行為違反同一行政法
    上義務之規定者，應分別處罰之規定，舉發機關對其分別舉
    發處罰，並無違誤。
  (五)異議人再辯以：內政部警政署國道公路警察局第一警察隊函
    文之發文日期，距伊申述日期早已超過3 個月，該單位恐有
    延宕公文，拖延時效之嫌云云，按道路交通管理處罰條例第
    90條規定，違反本條例之行為，自行為成立之日起；行為有
    連續或繼續之狀態者，自行為終了之日起，逾3 個月不得舉
    發。本條規範之目的在於課予舉發機關舉發違規行為之時效
    期間，查本件違規行為時間分別為96年4 月23日及96年4 月
    30日，內政部警政署國道公路警察局之舉發時間分別為96年
    5 月25日及96年6 月1 日，此有卷附舉發通知單2 紙在卷可
    稽，顯然均未逾3 個月期間；再按違反道路交通管理事件統
    一裁罰基準及處理細則第28條規定，係規範舉發單位將相關
    文書或資料移送處罰機關之期間，本條規定屬訓示規定，若
    違反者並無相應之法律效果，異議人執此抗辯處罰機關辦理
    公文緩慢，恐有刻意延宕公文以拖延時效之辯詞云云，無解
    於異議人所屬之車輛違規行駛高速公路路肩之行為事實。
  (六)又本條例之處罰，受舉發違反道路交通管理事件之受處罰人
    ，認為受舉發之違規行為應歸責他人者，應於舉發違反道路
    交通管理事件通知單應到案日期前，檢附相關證據及應歸責
    人相關證明文件，向處罰機關告知應歸責人，處罰機關應即
    另行通知應歸責人到案依法處理。逾期未依規定辦理者，仍
    依本條例各該違反條款規定處罰，道路交通管理處罰條例第
    85條第1 項定有明文。退步言之，縱然本件違規駕駛人並非
    異議人本人，惟本件異議人於接受舉發違反道路交通管理事
    件通知單後，應於舉發通知單所示之到案日期前，向處罰機
    關告知違規駕駛人，然異議人並未於規定時間內告知，故本
    件因異議人為車輛所有人，故據以為處罰對象加以逕行舉發
    ，於法並無不合。又道路交通管理處罰條例第63條第1 項第
    1 款加記違規點數之規定係以汽車駕駛人為對象，本件因無
    積極證據證明異議人為實際駕駛人，故均不予記點，併此敘
    明。
據上論斷，應依道路交通案件處理辦法第19條，裁定如主文。
中    華    民    國    97    年    3     月    31    日
                  交通法庭法  官    黃潔茹
以上正本證明與原本無異。
如不服本裁定應於送達後5 日內向本院提出抗告狀。
                          書記官    柳瑞宗
中    華    民    國    97    年    3     月    31    日


司法院資訊處製作；財團法人民間司法改革基金會備份。
